臺灣高等法院刑事判決　　　　　　　　96年度上訴字第2578號
上　訴　人　台灣桃園地方法院檢察署檢察官
被　　　告　甲○○
指定辯護人　本院公設辯護人　周君穎
上列上訴人因被告偽造貨幣案件，不服臺灣桃園地方法院95年度
訴字第1873號，中華民國96年5月9日第一審判決（起訴案號：臺
灣桃園地方法院檢察署94年度偵字第15475號），提起上訴，本
院判決如下：
    主  文
上訴駁回。
    理  由
一、本案經本院審理結果，認第一審判決以不能證明被告甲○○
    犯罪，對被告為無罪之諭知，核無不當，應予維持，並引用
    第一審判決書記載之證據及理由（如附件原審判決書）。
二、檢察官上訴意旨略以：
（一）被告確於民國94年7月21日，在聯勤41運輸群第2營營站福
      利社內，持扣案之偽造仟元偽幣購買香菸4包，當天福利
      社在盤點並未營業，是被告特別敲門購買香煙等情，業據
      證人連中任於偵查及原審證述明確；被告於原審亦供稱當
      日並無休假，於購買香菸後亦未外出營區，也無前往福利
      社買東西等語，顯見被告於同日傍晚證人蔡義民向被告借
      款時，其身上至少應剩餘零錢新臺幣（下同）700餘元。
      被告雖於其後改口稱當日有委託出公差之同事購買麥當勞
      ，故有金錢花費，然被告卻無法提供受委託者之姓名以供
      查證，且亦無其他證據可佐，是被告所辯，應不足採。
（二）證人蔡義民於同日晚間曾向被告借款500元，被告表示沒
      有零錢，而交付偽造之仟元紙幣予蔡義民，再由蔡義民持
      之向證人袁家駿兌換等情，業據證人蔡義民、袁家駿到庭
      證述綦詳。而證人蔡義民於原審尚證稱，被告係自皮夾內
      放置卡片處取出偽造之仟元紙幣，當時鈔票是折起來，對
      折再對折，被告皮夾內放置鈔票處，另有2張仟元紙幣等
      語；而扣案之偽造紙幣確有對折，且對折方式與蔡義民所
      述之情狀相符，亦經原審當庭勘驗無誤，足認蔡義民所證
      述之內容屬實。按被告是日既有零錢700餘元，卻向蔡義
      民佯稱沒有零錢，且其皮夾內放置鈔票處尚有仟元紙幣，
      卻反自放置卡片處取出對折之偽造仟元紙幣。再參以，被
      告特別挑選盤點日，持偽造之仟元紙幣前往營站福利社購
      買香煙，凡此均顯見被告確實知悉其所使用之仟元紙幣係
      屬偽造。
（三）被告雖辯稱其皮夾內之鈔票係遭證人袁家駿調換，然此非
      但無其他證據可資佐證；且證人王宏業於原審亦證稱因為
      證人袁家駿是問題士兵，故其要看管袁家駿，袁家駿要參
      加晚點名，參加完之後袁家駿就會到心輔室由其與心輔官
      一起看管等語。依證人王宏業證詞，顯見袁家駿於部隊裡
      之生活作息均遭長官監控，袁家駿又何能趁隙調換被告皮
      夾內之鈔票；再者，果該等偽造之仟元紙幣真係袁家駿所
      調換，袁家駿自證人蔡義民處收受該偽造之仟元紙幣時，
      當會有所警覺，豈會自行將該偽造之仟元紙幣交付予心輔
      官而自曝罪行，是被告所辯，顯不足採。
（四）是被告於行使偽造之仟元紙幣時，確知悉該等紙幣係屬偽
      造，原審認無證據證明被告於起訴書所載時、地，先後行
      使扣案之仟元紙幣時，係明知該等紙幣係屬偽造而行使，
      判決被告無罪，似有違誤，請撤銷原判決，為有罪判決。
三、經查：
（一）查偽鈔與真鈔比對，固可立即知為偽鈔，惟此純為事後之
      辨別，並非收受前人人均有比對鑑別之習慣，且偽鈔亦非
      人人一經接手觸摸即可辨別，被告曾經經手持有偽鈔二張
      ，然並非巨額，不能執此推定被告明知偽鈔而收集。
（二）本案不能證明被告持有偽鈔之「前」確有行使之犯意：按
      刑法第196條第1項規定之「意圖供行使之用而『收集』或
      『交付』偽造幣券罪」，均以行為人有「供行使之用之意
      圖」為前提要件，而所謂「收集」，有別於單純之收受，
      必指在收取之「前」，即有「供行使之用之意圖」，再進
      而為收受、蒐集、收買、受贈、互換等一切移轉自己「持
      有」之行為，始足該當該犯行。倘無此意圖，不得遽以該
      罪相繩。而「交付」之情形亦然，亦須在交付於人之「前
      」，即有「供行使之用之意圖」為其要件。無從依據被告
      曾持有偽鈔二張之客觀事實，而推論被告主觀上必定有「
      供行使之用之意圖」，故尚難據此而為不利被告之認定。
（三）中央印製廠鑑定結果認被告曾經持有之偽鈔二張號碼，除
      與在證人袁家駿處查獲之偽鈔編號相同外，其偽造方式、
      偽鈔材質均相同。客觀上，雖可認定扣案由被告曾經持有
      之偽鈔二張，與在證人袁家駿處查獲之偽鈔11張，應屬同
      一偽造手法同時偽鈔而得之物。惟尚不能以系爭偽鈔號碼
      均一樣，而認定被告持有時一定知悉系爭紙鈔為偽造。且
      若被告若知悉係偽鈔，依本院辦案所得之經驗法則，使用
      偽鈔者，大都以偶而路過之攤販為行使對象，乃以使用過
      後，即不再與收受者往來，以防被查獲；鮮有以時常往來
      之人為之行使對象。被告持有二張之偽鈔，一流入甚為封
      閉之軍營內福利社，另一為借給軍中同袍，均易於查察，
      與常理有違。再被告於案發前之94年7月9日確有跨行自郵
      局存簿提款6,400元。證人即被查獲持有偽鈔11張之袁家
      駿，於部隊因身心障礙而不必參加操練與點名，被告辯稱
      可能被調包，非不可能。且本案，無積極證據足認被告於
      取得偽造之通用紙幣時即明知所取得者為偽造之通用紙幣
      ，亦無積極證據足認被告有何行使偽造通用紙幣之主觀意
      圖。
（四）綜上所述，被告雖一度持有系爭偽鈔2張，然其持有之時
      ，至有可能係因收受金額甚微，且又可能因在部隊服役洗
      澡時被他人調包所得，又未注意辨別真偽，而不知系爭紙
      鈔係偽造，本件被告主觀上是否知悉系爭紙鈔係屬偽造而
      有犯罪故意，容有合理之可疑。是以，檢察官所引資為認
      定被告涉犯意圖供行使之用而收集偽造紙幣罪之上揭證據
      ，尚不足以認定被告確有為本案犯行。此外，復查無其他
      積極證據可資證明被告有意圖供行使之用而收集偽造紙幣
      罪犯行。
四、原判決以不能證明被告犯罪而為無罪之諭知，並無不合。檢
    察官上訴意旨仍執前詞指摘原判決不當，為無理由，應予駁
    回。
據上論斷，應依刑事訴訟法第373條、第368條，判決如主文。
本案經檢察官吳國南到庭執行職務。
中　　華　　民　　國　　96　　年　　9 　　月　　18　　日
　　　　　　　　　刑事第十六庭  審判長法　官  葉騰瑞
　　　　　　　　　　　　　　　　　    法　官  吳鴻章
　　　　　　　 　 　　　　　　　　　　法　官  王炳梁
以上正本證明與原本無異。
檢察官如不服本判決，應於收受送達後十日內向本院提出上訴書
狀，其未敘述上訴之理由者並得於提起上訴後十日內向本院補提
理由書（均須按他造當事人之人數附繕本）。
被告不得上訴。
                                      書記官  廖逸柔
中　　華　　民　　國　　96　　年　　9 　　月　　20　　日
附件：
臺灣桃園地方法院刑事判決　　　　　　　95年度訴字第1873號
公　訴　人　臺灣桃園地方法院檢察署檢察官
被　　　告　甲○○　男　22歲（民國○○年○月○○日生）
　　　　　　　　　　身分證統一編號：Ｚ000000000號
　　　　　　　　　　住台北縣新莊市○○路895之1號4樓
選任辯護人　沈朝標律師
上列被告因偽造貨幣案件，經檢察官提起公訴（94年度偵字第
15475 號），本院判決如下︰
    主  文
甲○○無罪。
    理  由
一、按被告以外之人於審判外之言詞或書面陳述，除法律有規定
    者外，不得作為證據；被告以外之人於偵查中向檢察官所為
    之陳述，除顯有不可信之情況者外，得為證據；被告以外之
    人於偵查中向檢察官所為之陳述，除顯有不可信之情況者外
    ，得為證據；當事人、代理人或辯護人於法院調查證據時，
    知有第159 條第1 項不得為證據之情形，而未於言詞辯論終
    結前聲明異議者，視為有前項之同意。刑事訴訟法第159 條
    第1 項、第159 條之1 第2 項、第159 條之5 就此定有明文
    。經查，被告甲○○及選任辯護人於本院審理中，就檢察官
    所提作為本案證據之袁家駿、連中任、蔡義民於警詢、偵查
    中之陳述、扣案偽鈔照片7 幀、中央印製廠民國95年3 月9
    日中印發字第0950001146號函等證據之證據能力，均表示不
    爭執，迄本院言詞辯論終結前亦未聲明異議，且本院審酌檢
    察官所提上開證據均非公務員違法取得之證據，並無證據力
    明顯過低之情形，復經本院於審判期日就上開證據進行調查
    、辯論，依法自得作為本案證據。而扣案偽造紙鈔均非供述
    證據，無傳聞法則之適用，與本案待證事實具有關聯性，且
    無證據證明係公務員違法取得之物，亦得採為證據。
二、公訴意旨略以：被告甲○○因不詳原因而持有面額新台幣（
    下同）1 千元之偽造通用紙幣2 張（編號為EB716633JR號、
    LM564226XQ號），無論紙質、觸感及防偽設計，均與真鈔相
    左，竟基於行使偽造貨幣之概括犯意，先於94年7 月21日下
    午2 時許，在桃園縣大溪鎮聯勤41運輸群第2 營駐地營站之
    福利社，持號碼為EB716633JR號之仟元偽鈔購買4 包「峰」
    牌香菸，值勤之連任中不疑，收取該張仟元偽鈔後，交付商
    品4 包香菸並找零給甲○○。於同日晚間8 時許，同部隊之
    蔡義民（另經檢察官以94年度偵字第15475 號為不起訴處分
    確定）因隔日休假，遂向甲○○借5 百元，甲○○承前行使
    偽造通用紙幣之概括犯意，在上址營區內交付號碼為LM5642
    26XQ號之仟元偽鈔給不知情之蔡義民，要蔡義民將錢找開後
    ，再將多餘之5 百元返還給其，蔡義民下樓時，適巧遇到袁
    家駿（所涉行使偽造通用紙幣犯行另由臺灣板橋地方法院審
    理中），即向袁家駿換得面額5 百元紙幣1 張及1 百元紙幣
    5 張後，將面額5 百元之紙鈔交還甲○○。嗣袁家駿發覺該
    張紙幣為偽鈔，遂向輔導長官報告，經桃園憲兵隊調查有偽
    鈔在營區內流通，循線追查，而悉上情，並扣得甲○○所行
    使之編號EB716633JR號及LM564226XQ號偽鈔2 張，因認被告
    甲○○涉有刑法第196 條第1 項之行使偽造通用紙幣罪嫌。
三、按犯罪事實應依證據認定之，無證據不得認定犯罪事實，又
    不能證明被告犯罪者，應諭知無罪之判決，刑事訴訟法第15
    4 條第2 項、第301 條第1 項分別定有明文。此所謂認定犯
    罪事實之證據，係指足以認定被告確有犯罪行為之積極證據
    而言，該項證據自須適合於被告犯罪事實認定，始得採為斷
    罪資料。苟未能發現相當證據，或證據不足以證明，自不能
    以推測或擬制之方法，以為裁判基礎（參照最高法院29年上
    字第3105號及40年台上字第86號判例意旨）。次按檢察官就
    被告犯罪事實，應負舉證責任，並指出證明之方法，刑事訴
    訟法第161 條第1 項定有明文。因此，檢察官對於起訴之犯
    罪事實，應負提出證據及說服之實質舉證責任。倘其所提出
    之證據，不足為被告有罪之積極證明，或其闡明之證明方法
    ，無從說服法官以形成被告有罪之心證，基於無罪推定之原
    則，自應為被告無罪判決之諭知，有最高法院92年度台上字
    第128 號判決意旨可參。又刑法第196 條第1 項之罪，須行
    為人明知係偽造或變造之通用貨幣、紙幣或銀行券，而仍故
    意加以行使或意圖供行使之用而收集或交付於人者，始足當
    之。
四、上揭公訴意旨係以證人袁家駿、連中任、蔡義民於警詢、偵
    查中之陳述、扣案偽鈔照片7 幀、中央印製廠95年3 月9 日
    中印發字第0950001146號函、扣案被告甲○○所行使之編號
    B716633JR 號及LM564226XQ號偽鈔各1 紙等證據，為其主要
    論據。訊據被告甲○○就此部分均堅決否認，辯稱：其不知
    道所行使之千元紙幣是偽鈔，軍方同時有查獲與其同寢室之
    袁家駿持有其他相同編號之偽鈔，可能是其在放在皮夾內之
    紙幣被別人掉包成偽鈔等語。經查：
（一）被告客觀上確有於上開時間，在桃園縣大溪鎮聯勤41運輸
      群第1 營（公訴意旨誤載為「第2 營」）服役期間，前往
      駐地營站之福利社購買「峰牌」香菸4 包後，於結帳時，
      持面額1 千元之紙幣1 張交付營站負責人連中任，並找回
      零錢之情，業據被告供述在卷，並經證人連中任於警詢（
      見偵查卷第37至39頁）及本院審理中證述明確，又被告客
      觀上另有因軍中同袍蔡義民於94年7 月21日晚上5 、6 時
      許，在上開軍營第2 營營部隊向其借款5 百元，被告便持
      面額1 千元之紙幣1 張交付蔡義民，經蔡義民持該仟元紙
      幣向袁家駿換錢後，找回5 百元交付被告乙節，亦據被告
      供述在卷，並經證人蔡義民於警詢（見偵查卷第23至26頁
      ）、偵查中（見偵查卷第117 至118 頁）及本院審理中證
      述明確，而被告上開所行使之仟元紙幣，經送請中央印製
      廠鑑定結果，確認係以彩色噴墨方式仿印，無凹版印文凸
      起效果，紙張非鈔券紙，水印以灰色墨在紙張背面仿製，
      安全線以黏貼箔膜（含面額數字）仿鈔券正面5 段裸露，
      左下角面額數字以亮光物質仿折光變色油墨乙節，有中央
      印製廠95年3 月9 日中印發字第0950001146號函附卷可參
      ，復有偽造之面額1 千元通用紙幣2 張（編號分別為EB71
      6633JR號、LM564226XQ號）扣案可證。是以，被告於上開
      時、地，行使扣案2 張偽造仟元紙幣之客觀事實，固堪確
      認。
（二）本案應再審酌者，乃被告於上揭時、地行使之時是否知悉
      所持有者為偽造之紙幣。經查：
    1.查關於被告持有偽造紙幣之來源，被告於警詢、偵查中及
      本院審理中迭次辯稱：其未發現用以購買香煙之千元鈔及
      借給蔡義民之千元鈔均為偽鈔，其是在94年7 月的第1 或
      第2 個月在臺北縣新莊市丹鳳華南銀行所設提款機從自己
      的帳戶內，提領6 千元使用，在94年7 月18日晚上8 時返
      營收假時，皮包內大約還有2 千多元，返營後，睡覺時其
      將皮包放在自己的內務櫃上層，洗澡時，皮包和手機都會
      放在寢室自己的床上，其發現同單位之袁家駿晚上睡不著
      都在寢室裡面走來走去，之後也在他身上發現仟元偽鈔，
      故其懷疑自己皮包內的錢被調包更換等語（見偵查卷第32
      至33、99至100 頁及本院審理卷）等語。
    2.查蔡義民自被告處借得1 千元紙鈔後，即持向袁家駿換回
      5 百元紙幣1 張及1 百元紙幣5 張，並將其中5 百元紙幣
      交還被告，而袁家駿自蔡義民處取得該紙仟元偽鈔後，認
      鈔票有問題，即持向心輔官表示收到偽鈔，並將該偽鈔交
      給心輔官，心輔官及營輔導長王宏業認該單位之士兵很單
      純，無何前科，只有袁家駿有前科且為問題士兵，其等又
      係銜命看管袁家駿之人，故其等隨即要求袁家駿將皮夾交
      出檢查，而在該皮夾內查獲仟元偽鈔1 張，繼而清查袁家
      駿之內務櫃，在內務櫃夾層裡查出毒品跟仟元偽鈔10張。
      其後，王宏業及心輔官即針對袁家駿持有偽鈔案進行調查
      ，並依長官指示前往營站福利社清查有無偽鈔流入福利社
      ，經王宏業清點福利社內之收銀機金錢時，在收銀機內找
      到仟元紙幣1 張，乍看為真，細看則可發現是偽鈔，王宏
      業另檢查福利社保險櫃內未發現任何紙鈔後，隨即詢問福
      利社之負責士兵連中任該仟元偽鈔是何人行使的，福利社
      士兵說當天那張仟元紙幣是被告拿去福利社買東西的，之
      後其等又找袁家駿、被告至心輔室查問何以被告會行使偽
      鈔，被告說他不知道，當時並未在甲○○身上或皮夾內查
      獲其他偽鈔，王宏業斯時尚不知袁家駿交出之該張偽鈔是
      被告借給蔡義民後，由蔡義民轉交給袁家駿的乙節，業據
      證人王宏業於本院審理中到庭具結證述明確，證人袁家駿
      對此並不爭執，並於本院審理中具結證稱：伊從蔡義民處
      換得1 張仟元紙幣後，覺得該紙幣之紙張及浮水印摸起來
      怪怪的，就直接拿去心輔室將偽鈔交給心輔員，當時伊身
      上還有其他偽鈔等語在卷。
    3.而證人袁家駿為證人王宏業查獲之偽鈔，係其於94年7 月
      21日前1 週某日，在住處附近之新泰路網咖店內，連上奇
      摩DODO聊天室，化名「滿天星」之不詳姓名年籍成年女子
      詢問伊是否要以真鈔換假鈔後，其與該名女子約在臺北市
      ○○○路誠品書店2 樓見面後，在該2 樓廁所內交付3 千
      元給對方，向對方購入仟元偽鈔13張，目的係為以1 比3
      或1 比2 之代價轉售他人，之後袁家駿在國軍總醫院轉診
      時，將其中1 紙仟元偽鈔交給同梯之新兵，另1 紙仟元偽
      鈔則交給聯勤41運輸群第1 營名為「申振」之同梯士兵，
      蔡義民、甲○○被查獲之偽鈔非伊所有乙節，業據證人袁
      家駿於警詢、偵查中及本院審理中陳述在卷。又上開在證
      人袁家駿處扣得之偽鈔11張，及經由被告行使之仟元偽鈔
      2 張，經送請中央印製廠鑑定後，鑑定結果認：該13紙偽
      鈔中有5 張為編號LM564226XQ號、有4 張為編號LM5642
      22XQ號，及另4 張為編號EB716633JR號，均係以彩色噴墨
      方式仿印，無凹版印文凸起效果，紙張非鈔券紙，水印以
      灰色墨在紙張背面仿製，安全線以黏貼箔膜（含面額數字
      ）仿鈔券正面5 段裸露，左下角面額數字以亮光物質仿折
      光變色油墨乙節，有中央印製廠95年3 月9 日中印發字第
      0950001146號函附卷可參，並經本院於96年3 月6 日勘驗
      該扣案13張偽鈔之外觀在案，此有本院勘驗筆錄1 份及勘
      驗照片6 紙附卷可稽。參諸該鑑定結果可知，扣案由被告
      行使之偽鈔號碼除與在證人袁家駿處查獲之偽鈔編號相同
      外，其偽造方式、偽鈔材質均相同，足可認定扣案由被告
      行使之偽鈔2 張與在證人袁家駿處查獲之偽鈔11張，應屬
      同一偽造手法同時偽鈔而得之物無疑。
    4.審酌證人袁家駿既自陳其向綽號「滿天星」之女性網友購
      入偽鈔13張後，已將其中2 張偽鈔交付1 營之士兵申振及
      轉診時遇見之同梯新兵云云，然證人袁家駿無法提出該同
      梯新兵之真實姓名年籍，以供本院查證，反有與其所購買
      之偽鈔編號相同及偽造方式相同之仟元偽鈔2 張，先後透
      過被告之客觀行使行為，流入營站福利社及蔡義民手中，
      惟證人袁家駿又始終否認有交付任何偽鈔給被告之行為，
      被告亦堅稱其不知道所行使之仟元紙鈔為偽鈔等語在卷，
      由此足認證人袁家駿於警詢、偵查中及本院審理中針對其
      所購買之偽鈔13張之另2 張偽鈔之流向究竟如何，尚有可
      疑，其所為證言尚難憑採。
    5.此外，參諸被告客觀上行使偽鈔之對象分別是前往營站福
      利社向熟識之同袍弟兄連中任購買香煙及借錢給同袍士兵
      蔡義民，均係向其認識之人及軍中封閉之場合中使用。惟
      稽之一般交易常情，行為人倘欲行使偽造紙幣之場合，多
      係利用偶發之交易，在交易人互不熟識的情況下進行，亦
      即收受偽造紙幣之人無從追查行使之人之情況下，始趁機
      以該偽造通用紙幣消費或藉此方式洗錢，以避免警方追查
      ，否則，倘若其明知行使的是偽造通用紙幣，卻又向熟識
      之人行使，此無非自曝其短且自任所為非行曝光，至愚之
      人亦不至如此。審諸上情，公訴意旨所指被告明知扣案通
      用紙幣係偽鈔而持以行使之行為模式，實與上揭常情有違
      ，益徵被告對於其所行使之仟元紙幣2 張係屬偽造通用紙
      幣乙節，確無明知之故意。
    6.末查，被告與證人袁家駿為同營弟兄，同住1 間寢室，該
      寢室床位係上下2 層之通舖，每人之內務櫃則設在該寢室
      內，不能上鎖，要隨時供檢查，另士兵在盥洗時，私人物
      品需放在內務櫃裡，沒有辦法防杜遭竊，且必須卸裝到只
      穿著內衣、短褲去盥洗，不能著軍裝去盥洗，而士兵去盥
      洗時無須帶隊前往，可自行在某段時間前去盥洗等情，此
      經證人王宏業於本院審理中證述明確，加以本件被告客觀
      上行使之該2 張仟元偽鈔，其偽造之鈔票編號、偽造方式
      、偽鈔紙質等特徵均與在證人袁家駿處查獲之另11張仟元
      偽鈔相同，顯係由同一偽造手法之人同時偽造之通用紙幣
      ，業如前述，加以證人袁家駿所為陳述確實存有上述瑕疵
      ，是被告所辯：其不知在福利社行使之仟元紙幣及其交付
      給蔡義民之仟元紙幣均是偽鈔，其懷疑自己的錢係被他人
      調包更換等語，非無可能，尚值採信。
    7.綜上調查證據結果，本件查無證據證明被告於公訴意旨所
      載時地先後行使扣案面額1 千元之通用紙幣時，係明知該
      通用紙幣為偽造者而仍予行使，是本案尚無從證明被告有
      刑法第196 條第1 項行使偽造通用紙幣犯行。
（三）綜上所述，卷附證據既不足證明被告涉有行使偽造通用紙
      幣罪嫌，又查無其他積極證據以證明檢察官之指訴為實，
      本諸「罪證有疑，利於被告」之證據法則，檢察官所提所
      提指訴及卷證，尚難令本院形成被告有罪之確信，故應諭
      知被告無罪。
據上論斷，應依刑事訴訟法第301 條第1 項，判決如主文。
本案經檢察官施宣旭到庭執行職務。
中　　華　　民　　國　　96　　年　　5 　　月　　9 　　日
                  刑事第九庭  審判長法  官  何信慶
                                    法  官  蘇琬能
                                    法  官  胡芷瑜
以上正本證明與原本無異。
如不服本判決，應於送達後10日內，向本院提出上訴狀。
                                    書記官  張懿昀
中　　華　　民　　國　　96　　年　　5 　　月　　9 　　日
